ACORDAO-COMPLETO-2384639

ACÓRDÃO 14052/2020 ATA 43/2020 - PRIMEIRA CÂMARA

VISTOS, relatados e discutidos estes autos de pedido de reexame contra o Acórdão 14922/2018-TCU-Primeira Câmara;
ACORDAM os Ministros do Tribunal de Contas da União, reunidos em sessão da 1ª Câmara, ante as razões expostas pelo Relator e com fundamento nos arts. 32, 33 e 48, da Lei nº 8.443/92, c/c os arts. 285 e 286, do Regimento Interno deste Tribunal, em:
9.1. conhecer do pedido de reexame para, no mérito, negar-lhe provimento;
9.2. tornar insubsistente o subitem 9.3.1. do Acórdão 14922/2018-TCU-Primeira Câmara;
9.3. dar ciência desta deliberação à recorrente e aos demais interessados.

Pedido de reexame em Aposentadoria.

Primeira Câmara

Escola Agrotécnica Federal de Inconfidentes Visconde de Mauá - MEC.

3. Interessados/Responsáveis/Recorrentes:
3.1. Interessados: Maria Amélia Dona Aguilar (XXX.303.376-XX); Maria Amelia Doná Aguilar (XXX.303.376-XX)
3.2. Recorrente: Maria Amélia Dona Aguilar (XXX.303.376-XX).

13.1. Ministros presentes: Benjamin Zymler (na Presidência), Walton Alencar Rodrigues (Relator), Bruno Dantas e Vital do Rêgo.
13.2. Ministros-Substitutos presentes: Augusto Sherman Cavalcanti e Weder de Oliveira.

WALTON ALENCAR RODRIGUES

Ministro Bruno Dantas.

Adoto, como relatório, instrução elaborada no âmbito da Secretaria de Recursos (peça 66) , transcrita a seguir, com a qual anuíram o dirigente da referida unidade técnica e o Ministério Público (peças 67-68) .
INTRODUÇÃO
1.	Trata-se de pedido de reexame (peças 56, 60, 61 e 64) interposto por Maria Amélia Dona Aguilar, beneficiária de pensão civil instituída pelo Sr. Fernando Zucconi Neto (ato de peça 2) , na condição de menor sob guarda, contra o Acórdão 14922/2018-TCU-Primeira Câmara (peça 51) , que teve como relator o Excelentíssimo Senhor Ministro Bruno Dantas.
1.1.	A deliberação recorrida apresenta o seguinte teor:
VISTOS, relatados e discutidos estes autos de pensão civil concedida no âmbito da Escola Agrotécnica Federal de Inconfidentes Visconde de Mauá - MEC; 
ACORDAM os Ministros do Tribunal de Contas da União, reunidos em sessão da Primeira Câmara, diante das razões expostas pelo Relator, e com fundamento no art. 71, incisos III e IX, da Constituição Federal de 1988, c/c os arts. 1º, inciso V, 39, inciso II, e 45 da Lei 8.443/1992, e ainda com os arts. 260, § 1º, e 262 do Regimento Interno/TCU, em:
	9.1. considerar ilegal a pensão civil de Maria Amelia Dona Aguilar (XXX.303.376-XX) , negando o registro ao ato correspondente;
	9.2. dispensar o ressarcimento das quantias indevidamente recebidas de boa-fé (enunciado 106 da súmula da jurisprudência predominante do TCU) ;
	9.3. determinar à Escola Agrotécnica Federal de Inconfidentes Visconde de Mauá - MEC que:
	9.3.1. no prazo de 15 (quinze) dias, faça cessar os pagamentos referentes ao ato ora considerado ilegal, sob pena de responsabilidade solidária da autoridade administrativa omissa;
	9.3.2. no prazo de 15 (quinze) dias, dê ciência do inteiro teor desta deliberação à interessada, esclarecendo-lhe que o efeito suspensivo proveniente da interposição de recurso não a exime da devolução dos valores percebidos indevidamente após a notificação sobre o presente acórdão, em caso de não provimento do recurso porventura impetrado;
	9.3.3. no prazo de 30 (trinta) dias, informe ao TCU as medidas adotadas, sem prejuízo de encaminhar comprovante sobre a data em que a interessada tomou conhecimento do contido no item anterior;
	9.4. determinar à Secretaria de Fiscalização de Pessoal que monitore o cumprimento das diretrizes ora endereçadas à Escola Agrotécnica Federal de Inconfidentes Visconde de Mauá - MEC;
	9.5. dar ciência deste acórdão à Escola Agrotécnica Federal de Inconfidentes Visconde de Mauá - MEC (grifos acrescidos) .
HISTÓRICO
2. 	O ato de pensão civil do ex-servidor Fernando Zucconi Neto foi julgado ilegal pelo Acórdão 1857/2013-TCU-Primeira Câmara, a interessada impetrou Pedido de Reexame que foi conhecido e teve seu mérito negado pelo Acórdão 8017/2013-TCU-Primeira Câmara. No entanto em decorrência de mudança de entendimento desta Corte de Contas quanto à matéria, a interessada ingressou com novo Pedido de Reexame e o TCU proferiu o Acórdão 3477/2017-TCU-Primeira Câmara que conheceu do recurso e, no mérito, deu-lhe provimento de modo a tornar insubsistente os Acórdão 1857/2013-TCU-Primeira Câmara e 8.017/2013-TCU-1ª Câmara.
2.1.	Após, o processo foi remetido à Unidade Técnica especializada, que encaminhou o Ofício 673/2018-TCU/Sefip (peça 44) à beneficiária, para que se pronunciasse acerca de:
a) dependência econômica em relação ao instituidor;
b) incapacidade dos respectivos parentes de lhe prover o sustento, considerando as disposições contidas nos artigos 1.696 e 1.697 do Código Civil (Lei 10.406/2002) .
2.2.	Analisadas as informações acostadas aos autos, concluiu-se que os genitores da beneficiária se encontram plenamente inseridos no mercado de trabalho e possuem condições de prover o sustento de sua filha, restando descaracterizada a relação de dependência econômica dela em relação a Fernando Zucconi Neto, o que impôs a ilegalidade dessa concessão, com negativa de registro.
ADMISSIBILIDADE
3.	Reitera-se o exame de admissibilidade contido na peça 57 do SAR/Serur, em que se propôs o conhecimento do recurso interposto, nos termos do artigo 48 da Lei 8.443/1992, c/c os artigos 285 e 286, parágrafo único, do RI/TCU, suspendendo-se os efeitos dos subitens 9.1 e 9.3.1 do Acórdão 14922/2018-TCU-Primeira Câmara, em relação à recorrente. Observa-se que o Excelentíssimo Senhor Ministro Walton Alencar Rodrigues, mediante despacho de peça 62, concordou com a análise desta unidade técnica.
MÉRITO
4. Delimitação
4.1	Constitui objeto do presente recurso definir se: 
	a) restou comprovada a dependência econômica da recorrente em relação ao instituidor;
	b) há decisão judicial transitada em julgado que assegura a continuidade do pagamento da pensão civil.
5. Da dependência econômica
5.1.	A recorrente aduz que dependia economicamente do instituidor, com base nos seguintes argumentos:
5.2.	Quanto ao pai da interessada, restou comprovado nos autos que é um humilde eletricista, possuindo modestos ganhos, da ordem de R$ 1.683,00 mensais, e que, não bastasse seus minguados ganhos, ser portador de diabetes e de hipertensão arterial sistêmica (modalidade mais grave) , o que lhe obriga a fazer uso regular de duas medicações diárias, gerando, por consequência, gastos razoáveis, tudo conforme se positiva do atestado médico já encartado nos autos.
5.3.	Ou seja, se o pai da interessada mal tem condições de prover o seu próprio sustento, muito menos tem a menor condição financeira de ajudar o sustento da filha.
5.4.	Quanto à mãe da interessada, sua situação infelizmente é ainda pior, pois restou comprovado nos autos que é uma humilde auxiliar de cartório, possuindo também modestos ganhos da ordem de um salário mínimo mensal, e que, não bastasse seus minguados ganhos, possui hipertensão arterial sistêmica, o que lhe obriga a fazer uso de regular 3 medicações médicas diárias, gerando, por consequência, gastos razoáveis, tudo conforme se positiva do atestado médico anteriormente encartado aos autos.
5.5.	Assim, o conjunto probatório encartado nos autos revela a incapacidade dos pais em proverem o sustento da filha menor, haja vista que, não bastassem terem minguados ganhos, são ainda portadores de doenças crônicas, o que lhes gera consideráveis custos mensais.
5.6.	Não bastasse a comprovada incapacidade dos pais da recorrente em proverem o sustento da filha menor, restou comprovado nos autos que esta também é pessoa doente, haja vista ser portadora de ansiedade generalizada, compulsão alimentar, dispepsia (problema gástrico) , o que lhe obriga a fazer tratamento contínuo e com apoio de psicólogo e nutricionista, além de problema dermatológicos.
5.7.	Tantos problemas obrigam a requerente fazer acompanhamento médico, psicológico e nutricional constante, além do uso de diversas medicações, tudo conforme se positiva dos documentos já encartados aos autos.
5.8.	Mais ainda, tal como comprovado nos autos, a Requerente também possui problema ortodôntico, necessitando fazer uso de aparelho corretivo, a gerar, também, consideráveis gastos com instalação e manutenção do aparelho (os quais seus pais não têm a menor condição de prover o custeio) .
5.9.	Resta claro como a luz solar, portanto, que a Requerente somente teve condições de sobreviver dignamente até a presente data porque sempre foi amparada financeiramente pela pensão que recebe, instituída por seu finado guardião (e tio) , Sr. Fernando Zucconi Neto. 
5.10.	E, por fim, a Requerente, atualmente com 17 (dezessete) anos de idade, naturalmente pretende cursar uma faculdade a partir do próximo ano, não possuindo seus pais, infelizmente, a menor condição de prover o devido custeio ainda que a Requerente consiga ingressar em uma faculdade pública, dado às inarredáveis despesas com transporte, alimentação, moradia, livros, materiais escolares, etc. 
5.11.	Portanto, no modesto entender da Requerente, está demonstrado e comprovado, à exaustão, que a Requerente é totalmente dependente da pensão deixada por seu estimado tio e instituidor da pensão, Sr. Fernando Zucconi Neto (seu antigo guardião) , assim como está demonstrado e comprovado a total incapacidade de seus humildes pais de lhe prover o sustento de maneira digna.
5.12. 	Tirar a pensão da Requerente neste momento tão complicado da vida que é a adolescência seria o mesmo que tirar o alimento da boca da menor e deixá-la na "rua da amargura" (já que seus pais nem de longe possuem condições de provê-la) , o que lhe trará diversos transtornos, inclusive agravará seus problemas psicológicos (comprovados nos autos) .
Análise:
5.13.	Vale repisar que pensão civil não é herança. Demais disso, é de se observar que existem muitos brasileiros que sobrevivem com renda mensal de um salário mínimo. 
5.14.	Ora, de acordo com as informações acostadas aos autos, os genitores da beneficiária encontram-se plenamente inseridos no mercado de trabalho, com renda familiar superior a dois salários mínimos, de onde se infere que possuem condições de prover o sustento de sua filha, restando descaracterizada a relação de dependência econômica dela em relação a Fernando Zucconi Neto.
5.15.	No que tange ao custeio das despesas médicas da recorrente, também é de se observar que muitos brasileiros recorrem ao SUS para obter o tratamento adequado.
5.16.	Nesse quadro, deve-se considerar as judiciosas considerações do relator a quo:
10. (...) é oportuno destacar que a pensão, diferentemente da aposentadoria, prescinde de contribuição específica por parte do instituidor. Trata-se, portanto, de benefício sustentado pelo conjunto da sociedade, razão pela qual apenas se afigura justa e aceitável sua concessão àquele que, de fato, dele dependa economicamente, sob pena de se onerar indevidamente a coletividade (v. Decisão 354/2002-TCU-1ª Câmara, Decisão 918/2002-TCU-Plenário, Acórdão 809/2003-TCU-Segunda Câmara e Acórdão 892/2012-TCU-Plenário) (grifos acrescidos) .
5.17.	Nessa ordem de ideias, opina-se pela rejeição dos argumentos apresentados pela recorrente.
6. Da coisa julgada
6.1.	A recorrente aduz que existe deliberação judicial transitada em julgada, que lhe assegura o percebimento da pensão civil, com base nos seguintes argumentos (peça 61) :
6.2.	A questão debatida nestes autos já fora solucionada judicialmente, conforme sentença e respectiva certidão de trânsito em julgado, constantes de peça 61.
Análise:
6.3.	Consta nos autos a seguinte deliberação judicial (peça 61, p. 6) :
a) ratificar a decisão antecipatória da tutela que determinou o restabelecimento da pensão por morte estatutária temporária em favor de Maria Amélia Doná Aguilar, que deverá ser mantida até a demandante alcançar 21 (vinte e um) anos de idade; 
b) declarar a nulidade do ato administrativo (Portaria IFSULDEMINAS n. 624, de 13/05/2013) , que, fundado no Acórdão n. 1857/2013 do TCU, determinou a anulação da pensão por morte concedida à postulante; 
c) condenar o IFSULDEMINAS ao pagamento das parcelas vencidas, desde a anulação da pensão civil por morte estatutária temporária em 05/2013, até o cumprimento da tutela antecipada em 12/2014, em benefício da autora, compensando-se os valores eventualmente já recebidos, com incidência de juros de mora e correção monetária nos termos previstos no Manual de Cálculos da Justiça Federal, observando-se o disposto no artigo 1°-F da Lei n. 9.494/1997, com redação dada pela Lei n. 11.960/2009 e as teses fixadas pelo Plenário do STF no RE 870.947 (1PCA-E) ; e 
d) condenar a ré ao pagamento dos honorários advocatícios, que fixo em 10% (dez por cento) sobre o valor da condenação, nos termos do art. 85, §30, 1, do CPC.
6.4.	Demais disso, há, nos autos (peça 61, p. 10) , certidão de trânsito em julgado da deliberação supra.
6.5.	No que concerne à coisa julgada transitada em julgado supracitada, ela é incapaz de modificar o entendimento deste Tribunal acerca da matéria trazida aos autos e, independentemente do posicionamento do judiciário, deve ser mantido o julgamento pela ilegalidade da presente pensão civil, tendo em vista a competência do TCU, prevista no art. 70, III, da Lei Maior de 1988.
6.6.	No entanto, ensina Mauro Schiavi:
Diante do fortalecimento do Poder Judiciário, como sendo o órgão encarregado de dirimir os conflitos de interesse de forma definitiva, no decorrer dos séculos, a proteção à coisa julgada foi adquirindo maior prestígio nas legislações, como sendo uma garantia da cidadania e destinada à manutenção da segurança das relações jurídicas.
Atualmente, no Direito brasileiro, a proteção à coisa julgada tem assento constitucional (art. 5º, inciso XXXVI, da CF) , como sendo uma garantia fundamental do indivíduo e uma cláusula pétrea constitucional (art. 60, § 4º) . Desse modo, somente nas hipóteses taxativas que a lei disciplinar, diante de um vício grave existente na decisão transitada em julgado e diante das circunstâncias socialmente inadequadas em que ele se formou, é possível o manejo da chamada ação rescisória para desconstituir uma sentença ou acórdão já transitados em julgado (in Manual de Direito Processual do Trabalho, 4ª ed., São Paulo: LTr, 2011, p. 1178) . 
6.7.	Por conseguinte, por mais absurdo que seja o provimento jurisdicional, deve-se observar que a coisa julgada é de ordem pública. Daí a inveterada eficácia que se lhe atribui, de transformar o branco em negro e o quadrado em redondo (facit de albo nigrum et de quadratum rotundum) , segundo o vetusto anexim de origem romana. É dizer: stare decisis et non quieta movere (mantenha-se a decisão e não se moleste o que foi decidido) .
6.8.	Posta assim a questão, é de se negar  provimento ao presente recurso, no sentido de se manter o julgamento pela ilegalidade da presente pensão civil, com a negativa de seu registro, sem, contudo, se determinar a cessação do pagamento decorrente da concessão. Noutro falar, é de tornar insubsistente o subitem 9.3.1 do acórdão recorrido.
CONCLUSÃO
7.	Diante do exposto, conclui-se que: 
	a) não restou comprovada a dependência econômica da recorrente em relação ao instituidor;
	b) há decisão judicial transitada em julgado que assegura a continuidade do pagamento da pensão civil.
7.1.	Ex positis, opina-se pela negativa de provimento do presente recurso, sem embargo de se tornar insubsistente o subitem 9.3.1 do Acórdão 14922/2018-TCU-Primeira Câmara.
PROPOSTA DE ENCAMINHAMENTO
8.	Diante do exposto, com base no art. 48 da Lei n. 8.443/92, submete-se o presente processo à consideração superior, propondo-se a adoção das seguintes medidas:
	a) conhecer do presente pedido de reexame, para, no mérito, negar-lhe provimento,  sem embargo de se tornar insubsistente o subitem 9.3.1 do Acórdão 14922/2018-TCU-Primeira Câmara;
	b) cientificar a recorrente e os demais interessados do acórdão que vier a ser prolatado, ressaltando-se que o relatório e o voto que o acompanharem podem ser consultados no endereço www.tcu.gov.br/acordaos, no dia seguinte ao de sua oficialização.

não há

Procurador Marinus Eduardo De Vries Marsico.

PENSÃO CIVIL. MENOR SOB GUARDA. ATO JULGADO ILEGAL. PEDIDO DE REEXAME. NÃO COMPROVAÇÃO DA DEPENDÊNCIA ECONÔMICA. AMPARO EM DECISÃO JUDICIAL TRANSITADA EM JULGADO. CONHECIMENTO. NÃO PROVIMENTO E CONTINUIDADE DOS PAGAMENTOS.

PENSÃO CIVIL (PCIV)

Secretaria de Recursos (SERUR); Secretaria de Fiscalização de Pessoal (SEFIP).

Trata-se de pedido de reexame interposto por Maria Amélia Dona Aguilar contra o Acórdão 14922/2018-TCU-Primeira Câmara.
	A decisão recorrida julgou ilegal ato de concessão de pensão civil instituída por Fernando Zucconi Neto, na condição de menor sob guarda, tendo em vista que os genitores da beneficiária estavam plenamente inseridos no mercado de trabalho e possuíam condições de prover o sustento de sua filha, descaracterizando a situação de dependência econômica em relação ao instituidor.
	A unidade técnica e o Ministério Público junto ao TCU opinaram pelo conhecimento e negativa de provimento do recurso, sem prejuízo de considerar insubsistente o subitem que determinou a suspensão dos pagamentos.
	Conheço do recurso e acolho os pareceres constantes dos autos como razões de decidir.
	Os argumentos da recorrente sobre baixa renda dos pais e existência de problemas de saúde não são capazes de comprovar sua dependência econômica em relação a Fernando Zucconi Neto. 
	Os elementos constantes dos autos indicam que os genitores da recorrente têm renda superior a dois salários mínimos.
	Friso, ainda, que o benefício previdenciário não é herança e não tem por objetivo a manutenção do padrão de vida do menor sob guarda nos patamares existentes antes do falecimento do instituidor.
	Sendo assim, ilegal o ato de concessão de pensão civil em análise.
	Em que pese essa conclusão, a continuidade dos pagamentos está amparada por decisão judicial a favor da interessada, com trânsito em julgado em 17/06/2019 (peça 69) .
	Tendo em vista que o Poder Judiciário assumiu a existência de dependência econômica e determinou a manutenção da pensão até a demandante atingir 21 anos, a União está, efetivamente, impedida de suspender os pagamentos do benefício.
	Feitas essas considerações, voto para que o Tribunal adote a minuta de acórdão que submeto à apreciação do Colegiado.
TCU, Sala das Sessões Ministro Luciano Brandão Alves de Souza, em 1 de dezembro de 2020.
WALTON ALENCAR RODRIGUES 
Relator